【裁判字號】    96,勞訴,7
【裁判日期】    970116
【裁判案由】    給付補償金
【裁判全文】
臺灣臺南地方法院民事判決               96年度勞訴字第7號
原      告  乙○○
訴訟代理人  蔡宜宏律師
被      告  頂正科技股份有限公司
法定代理人  甲○○○
訴訟代理人  方金寶律師
訴訟代理人  馮基源律師
上列當事人間請求給付補償金事件，經本院於民國97年1月2日言
詞辯論終結，判決如下：
    主      文
原告之訴及假執行之聲請均駁回。
訴訟費用新台幣壹萬陸仟玖佰拾玖元由原告負擔。
    事實及理由
一、原告主張：
  (一)原告前任職於被告製造部門，業於民國95年9月13日離職，
    在原告離職前之95年2月28日，兩造曾簽署「保密暨競業禁
    止合約」乙紙（以下簡稱系爭合約），其中第11項約定：「
    員工於受僱期間及離職日起二年內，未經頂正公司事前書面
    同意，不得為自己或他人從事或經營與頂正公司直接或間接
    競爭之相關工作（包括但不限於光罩製造廠或光罩製造相關
    廠商在內）。頂正公司得視員工職務之不同個別協議支付員
    工生活補助。」兩造自應同受拘束，亦即，原告負有自離職
    日起二年內不競業之義務，而被告亦負有給付原告補償費之
    義務。
  (二)經查，原告自被告離職後，並未再從事於與被告直接或間接
    競爭之光罩製造相關工作，而犧牲諸多與所學專長相關之就
    業機會，原告均依約履行不競業之義務；詎料，被告卻迄未
    依約給付原告補償費，雖經原告以95年10月19日台中建國路
    郵局第103號存證信函催告，惟被告則復以95年10月30日新
    市南科園區郵局第96號存證信函略以：「倘呂先生（指原告
    ）符合前揭申請生活補助之條件，自得依規定檢具相關資料
    提出申請，本公司當依相關規定，予以審查判斷」云云，意
    即：被告是否給付補償費？若給付，其數額若干？尚須原告
    「提出申請」，且完全取決於被告「審查判斷」之意思，原
    告根本無從置喙！復以被告迄今仍未給付分毫補償費與原告
    ，足見被告實質上已拒絕給付補償費與原告，完全無視其契
    約義務，更罔顧交易誠信。原告為保契約權益，乃提起本件
    訴訟。
  (三)有關系爭合約第11項所定「員工生活補助」即補償費之給付
    標準，系爭合約雖未訂明，惟按：
    1.查系爭合約簽署日之前一日即95年2月27日，經原告提出
      上揭條款適用之質疑時，當時代表被告之該公司管理部經
      理丙○○表示，係以員工薪資之四成至六成為計算標準，
      此有原告與丙○○之錄音光碟及錄音譯文足證。
    2.立法例上，德國勞動法上員工離職後競業禁止之約定，如
      員工屬於該國商法所稱之「商事上受雇人（
      Kaufmannische ）」者，適用該國商法第74條以下之規定
      ，競業禁止應以書面為之，競業禁止期間不得超過2年，
      且雇主於競業禁止期間內，應給付每年按員工最近工資一
      半以上金額計算之補償費（Karenzentschadigung）。至
      於員工非屬「商事上受雇人」者，則類推適用該國商法第
      74條以下之規定（詳詹森林，最高法院與定型化契約法之
      發展─民法第二四七條之一裁判之研究，第15頁）。我國
      法雖尚無類此明文，然上揭德國法制亦足資參照。
    3.另系爭合約第12項有關違約金之約定，係明定：「員工同
      意於違反本合約任一條款時，無條件支付其於頂正公司受
      僱時最近一年之總收入或新台幣六十萬元整其數額較高者
      ，作為懲罰性違約金，上述違約金之約定，不影響頂正公
      司依法得請求之任何損害賠償。」查依95年度1月份至8月
      份原告離職前之薪資為計算標準，原告任職於被告時之平
      均每月薪資為新台幣133,341元（306,021＋98,390＋
      86,72 5＋110,989＋88,855＋26,200＋81,162＋86,473
      ＋43,583＋78,104＋60,225）÷8= 133,341），核計原告
      受僱於被告最近一年之總收入為1,600,092元（計算式：
      133,34 1×12=1,600,092），較六十萬元為高，故若原告
      違反競業禁止義務，依約須給付懲罰性違約金1,600,092
      元元。
    4.準此，有關系爭合約第11項所定補償費之給付標準，參以
      被告公司代表丙○○之意思表示、立法例上德國商法之規
      定、及系爭合約有關懲罰性違約金之數額等節，應以每年
      依原告離職前最近一年薪資計算五成之數額為準，應屬相
      當、公允。又系爭合約限制原告就業機會之期間為二年，
      爰請求被告公司給付二年薪資五成數額之補償費，共計
      1,600,092元（計算式：（1,600,092×50%）×2=
      1,600,092）。
  (四)雖被告抗辯稱：系爭保密暨競業禁止合約第11條制度設立之
    原意乃在於對一時失業之受雇人，予以生活上補助，使其免
    於生活陷入困頓，進而防止或減少社會問題之發生。倘受雇
    人於離職後，已擔任其他非競業禁止所限制範圍之工作，則
    實無理由再向原雇主要求一定之生活補助。是故本件原告倘
    於自請離職後，已另有其他工作，則應認其不符合請領系爭
    生活補助費之資格云云。惟按系爭合約第11條所謂「生活補
    助」，性質上實為「就業機會受限之補償費」，而非待業之
    生活補助。亦即，此等補償費所補償者，係原告於因遵守競
    業禁止條款以致其就業機會受限制所造成之損失，乃原告離
    職後礙於競業禁止條款而不能從事與自己專長相關之行業或
    工作，勢必因而喪失諸多能發揮所長、賺取高薪之工作機會
    ，甚至影響往後之事業規劃，而轉業至其他非競業之陌生行
    業工作，一切可謂從頭開始，此等損失往往難以金錢估量，
    反觀被告方面，則得以因而確保其競業之優勢，故被告自應
    予原告相當之補償，始為公允；此外，有關原告違反競業禁
    止之違約金，系爭合約第12條則明定為「懲罰性違約金」，
    且金額係依「員工於頂正公司受雇時最近一年之總收入或新
    台幣六十萬元整其數額較高者」為準，記載詳實明確，若謂
    補償費之是否支付？支付者其金額若干？尚須由被告決定，
    其顯失公平合理。故被告依約自應支付原告一定之補償費，
    以彌補原告所受「就業機會受限之損失」，至於原告有無另
    受雇於他人或是否生活陷於困頓，均非所問。
  (五)綜上所陳，被告依系爭合約第11項後段，負有給付原告補償
    費之義務，爰依契約之法律關係，請求被告給付競業禁止期
    間之補償費共計1,600,092元，及法定遲延利息，自有理由
    ，並聲明：
      1.被告應給付原告新台幣1,600,092元，及自起訴狀繕本
        送達翌日即96年2月2日起至清償日止按年利率百分之五
        計算之利息。
      2.訴訟費用由被告負擔。
      3.原告願供擔保，請准宣告假執行。
二、被告抗辯及聲明：
  (一)系爭合約之生活補助約定與原告援引外國立法例之待業補償
    意涵仍屬有間，要難混為一談。按外國立法例所謂待業補償
    係指雇主對於勞工因不從事競業行為所受損失之補償措施。
    惟目前國內尚乏於競業禁止約定中訂有代償措施者，雖德國
    商法第74條之8規定，員工離職後競業禁止期間內每一年之
    補償，雇主應支付一定之補償數額。至於英國則有所謂的「
    花園休假」，即在該競業禁止期間原雇主給付薪資報酬給勞
    工，而該勞工則因遵守競業禁止約定而未從事工作。考德國
    商法前揭規定及英國前揭制度，主要係就受雇人於競業禁止
    期間內，雇主應給付受雇人一定金額之補償費，以補償受雇
    人因遵守競業禁止約定，未有工作所遭受生計上之不利益。
    惟我國並無類似明文，且因國情不同及環境差異，故我國實
    務見解大多認雇主縱無代償措施亦不影響競業禁止約定之效
    力。查本件系爭合約之生活補助，顧名思義，係指被告公司
    之受雇人於離職後，因遵守競業禁止之約定，致暫時無一定
    工作，而生活陷於困頓者，被告公司得視其具體情形，而予
    以一定之生活補助以協助其度過生活上之難關。準此，倘受
    雇人於離職後，並無發生競業禁止之情形或因其己有一定工
    作，而其生活未陷於困頓者，則被告公司自得不予一定之生
    活補助，此為解釋上之當然，要無疑義。從而系爭合約之生
    活補助之意涵實與原告援引我國尚無明文規定之外國立法例
    特有之待業補償制度，其意義及制度原意並不相同。
  (二)本件原告並不符合請領生活補助費之資格。按被告公司為避
    免員工於離職後，因遵守競業禁止規定，一時工作無著，致
    遭受生計上之不利益，乃於系爭「保密暨競業禁止合約」第
    11條規定，被告公司得視員工職務之不同個別協議支付員工
    生活補助。惟如前所述，該制度設立之原意乃在於對一時失
    業之受雇人，予以生活上補助，使其免予生活陷入困頓，進
    而防止或減少社會問題之發生。故倘受雇人於離職後，己擔
    任其他非競業禁止所限制範圍之工作，則實無理由再向原雇
    主要求一定之生活補助，否則不啻認受雇人於可以維持其生
    存權之保障後，又得自原雇主取得一定生活補助，反而有不
    當得利之嫌，如此，合理之法律秩序將因而混亂，亦難謂公
    平。是故本件原告倘於自請離職後，已另有其他工作，則應
    認其不符合請領系爭生活補助費之資格至為明確。
  (三)原告於簽署系爭保密暨競業禁止合約前，被告已向原告明示
    生活補助之原則，原告實難諉為不知。被告管理部丙○○經
    理於原告95年2月27日私自竊錄之錄音光碟已明確向原告表
    示被告生活補助之制度是因員工離職後，「沒工作了，生活
    很煩，所以公司才要給生活補助」等語，並經證人丙○○於
    96年6月8日到庭證述屬實。原告係於95年2月27日私自竊錄
    後，隨即於次日即95年2月28日簽署系爭保密暨競業禁止合
    約，依前述證人之證詞即足證原告於簽署系爭合約前已充分
    明瞭被告公司對於員工離職後「倘有工作即不補助，倘無工
    作始予補助」之原則，原告據此始同意並簽署系爭合約。按
    系爭合約之規定及目的，係屬公司恩惠性給與之權利事項，
    非屬公司義務事項，原告如欲主張其符合申請生活補助之資
    格，自應就其主張符合補助資格之積極事實先負舉證之責。
    否則，如認原告於任職時，即已覓妥待遇更高之新工作（僅
    其現職本薪即高達新台幣73,200元，比原先被告之本薪52,
     400元高出20,800元）且僅泛言空稱其「工作機會受限」，
    卻未實際證明其尋求工作機會究竟受有何限制或因此受有如
    何之不利益或本件被告究竟有無限制其就業機會等，即仍得
    向原雇主再請求給付原薪資之五成，以作為其「生活補助」
    ，除大大違背系爭合約之目的及當事人原意外，亦有違誠信
    原則，並非事理之平。
  (四)並聲明：
    1.原告之訴駁回。
    2.訴訟費用由原告負擔。
    3.被告願供擔保，請准宣告免予假執行。
三、兩造不爭執之事實：
  (一)原告自91年10月7日起任職被告公司擔任工程師工作，之後
    有擔任課長職務，於95年9月13日離職。
  (二)兩造在95年2月28日有簽訂保密及競業禁止合約，合約第11
    條載明「員工於受僱期間及離職日起二年內，未經頂正科技
    股份有限公司事前出面同意，不得為自己或他人從事或經營
    頂正公司直接或間接相關工作。頂正公司得視原告職務不同
    個人協議支付員工生活補助」。
  (三)離職之前原告的基本薪資為每月新台幣52,500元，固定之職
    務津貼為新台幣3,000元、交通津貼新台幣2,000元、伙食津
    貼新台幣1,800元、語學津貼新台幣1,300元、住宅津貼新台
    幣7,000元。
四、得心證之理由：
    本件兩造所爭執之處，應在於原告得否依系爭合約第11條規
    定請求生活補助？如有權利依照上開規定請求，金額應以若
    干為適當？茲分述如後：
  (一)兩造於95年2月28日簽定系爭合約，該合約第11條約定：「
    員工於受僱期間及離職日起二年內，未經頂正公司事前書面
    同意，不得為自己或他人從事或經營與頂正公司直接或間接
    競爭之相關工作（包括但不限於光罩製造廠或光罩製造相關
    廠商在內）。頂正公司得視員工職務之不同個別協議支付員
    工生活補助。」等語，有系爭合約書一紙在卷可按。關於該
    條文後段「頂正公司得視員工職務之不同個別協議支付員工
    生活補助」之真意為何？原告謂性質上係就業機會受限之補
    償費，被告有補償之義務；被告謂指被告公司之受雇人於離
    職後，因遵守競業禁止之約定，致暫時無一定工作，而生活
    陷於困頓者，被告公司得視其具體情形，而予以一定之生活
    補助以協助其度過生活上之難關之意，被告有裁量之權利，
    應以何者為是？經查：
    1.查上開契約之文字謂：「頂正公司『得』視員工職務之不
      同個別協議支付員工生活補助」，其用字上謂被告有裁量
      之權利，即給予或不給予補助之決定權在於被告，但「生
      活補助」之意義則無從由字面加以了解。
    2.原告在95年2月28日簽訂系爭合約前之95年2月27日，與代
      表被告公司之管理部經理丙○○協商系爭合約第11條後段
      條文，丙○○既係代表被告公司與原告商談合約內容，當
      日丙○○與原告協議之內容自應作為本件契約之一部份。
      查原告提出其與丙○○於95年2月27日之談話錄音光碟及
      譯文，雖被告抗辯稱係原告未經訴外人丙○○同意而私下
      竊錄之對話，不具合法性，不得作為證據云云。惟查，談
      話錄音內容如非隱私性之對話，又無介入誘導致有誤引虛
      偽陳述之危險性，基於證據保全之必要性及手段方法之社
      會相當性考量，自應承認其證據能力。查上開談話錄音內
      容非屬隱私性之對話，丙○○之陳述亦出於自由意思任意
      為之，無受不當誘導或有截取片段之情事。對話內容又涉
      及原告之權利甚鉅，若未錄音存證，將來有不能舉證之虞
      ，足認原告所為之錄音係出於防衛權利而未逾社會相當性
      之手段，所顯示之錄音內容，應可憑信，被告之抗辯為不
      足採。
    3.查原告與丙○○在95年2月27日會談時，原告向丙○○詢
      及「最後有一個『頂正公司得視員工職務之不同個別協議
      支付員工生活補助』這句是什麼意思思？」，丙○○答稱
      ：「這句是…就像你講的，他的專長就是這個專長，就只
      有這個行業是他比較能夠生活的地方，但是公司叫他不要
      去，所以他就沒有工作，很煩，所以在這兩年內公司有義
      務要給他生活補助。」，原告稱：「這條的意思是說，公
      司希望你不要去這些行業，那會減少你的工作機會，所以
      說這是補助你的生活費。」，丙○○答稱：「可以這麼說
      。」。此有原告提出當日原告與丙○○對談之錄音光碟、
      錄音譯文在卷，並經本院勘驗無訛，兩造對此亦不爭執（
      見本院96年7月10日言詞辯論筆錄），可信為真實。按丙
      ○○在談及系爭合約第11條後段之「生活補助」時，已明
      白告知原告「沒有工作，很煩…在這兩年內公司有義務要
      給他生活補助費。」，核與被告抗辯上開契約條款是在員
      工因遵守競業禁止條款，以至找不到工作而無法維持基本
      生活需要時，被告公司才給予之生活上補貼相符，另證人
      丙○○亦到庭為相同之陳述（見本院96年6月8日、97年1
      月2日言詞辯論筆錄）。
    4.雖原告主張證人丙○○與原告之對談中，原告談及「公司
      希望你不要去這些行業，那會減少你的工作機會，所以說
      這是補助你的生活費。」，丙○○答稱：「可以這麼說」
      ，且對話中丙○○沒有具體談到有工作就不補助、沒工作
      才補助，及生活陷於困境才補助等語，足認上開生活補助
      ，性質上實為「就業機會受限之補償費」云云。惟查，證
      人丙○○與原告之談話是在丙○○不知情之狀況之下遭原
      告錄音，在長時間及口語式的對話中，內容、遣詞用字本
      不如形諸文字一般詳細精確、論述嚴謹，如不整體觀察、
      僅片段式引用其談話內容恐將誤解其真意。按證人丙○○
      在談及系爭合約第11條後段時，一開始即稱「沒有工作，
      很煩…在這兩年內公司有義務要給他生活補助費。」等語
      ，在此前提之下，才又回答原告提問，稱是因減少工作機
      會補助的生活費及依照法院判例協議補助生活費有四到六
      成等語，證人丙○○之意指在沒有工作之情形下才補助，
      才有後續談論補助金額多寡的問題。
    5.再查，當初幫被告草擬本件保密暨競業禁止合約並提供意
      見之蔡雪苓律師，到庭證稱系爭合約第11條後段約定之立
      約目的：「（問：契約條款第11條後段，「頂正公司得視
      員工職務之不同，個別協議支付員工生活補助」此句是因
      你建議才增的嗎？）是我建議的，主要因兩點，(1)考慮員
      工離職後若生活陷於困難，公司可以考慮是否要給予補貼
      。(2)我契約文字用語是用『得』，而非『應』，因為我認
      為應是義務，但是得是讓頂正公司有決定權，視公司日後
      發展及經營方向來決定給不給及細節，當時訂這條款並沒
      有要課予頂正公司義務的意思，用字很籠統就是要給予頂
      正公司裁量權。（問：被告公司所有離職的員工，不問離
      職的原因，是否都可以申請補助？）不一定每人都可以申
      請補助，當時在訂契約時，我用得這個字是有經慎重考慮
      的，『得』代表並非義務，頂正公司應該有權限決定是否
      補助。（問：第11條之生活補助是否為勞委會的代償措施
      之一嗎?）我覺得並不完全是，據我所認知之法院判決就
      算沒有代償措施，競業禁止的約定還是合法的。我當時只
      考慮勞工的生計，代償措施並非主要考量。（問：補助與
      員工就業權利受限這兩者間有必然關係？）沒有，不是就
      業權利受到限制就受到補助。」等語（見本院97年1月2日
      言詞辯論筆錄），核與被告之主張相符合。
    6.原告復主張，原告因遵守競業禁止之規定，勢必喪失諸多
      能發揮所長、賺取高薪之工作機會，就業機會受限，被告
      公司因而確保其競業優勢，但被告在系爭合約中第12條對
      原告如違反禁業禁止之規定明定懲罰性違約金，如原告就
      業機會受限之補償費是否支付、支付金額若干尚須由被告
      決定，顯失公平合理云云。惟查，我國立法例上並無對於
      受雇人於競業禁止期間內，雇主應給付受雇人一定金額之
      補償費，以補償受雇人因遵守競業禁止約定，所遭受生計
      上之不利益之相關規定，故縱無代償措施亦不影響競業禁
      止約定之效力，原告此部分之主張為無理由。
  (二)按解釋契約，固須探求當事人立約時之真意，不能拘泥於契
    約之文字，但契約文字業已表示當事人真意，無須別事探求
    者，即不得反捨契約文字而更為曲解，最高法院著有17年度
    上字第1118號判例足資參照。本件不論依契約文字、依代表
    被告公司與原告簽約者丙○○與原告之對談內容、草擬本件
    合約者之釋明立約原因及我國現行法律以觀，兩造系爭合約
    第11條後段之「頂正公司得視員工職務之不同個別協議支付
    員工生活補助。」等語，係被告公司考量因員工遵守保密暨
    競業禁止合約，因生活陷於困難，得裁量酌予生活補助之恩
    惠條款，並非被告之義務，應可認定，原告稱係就業機會受
    限之補償費即無可採。而被告公司對於生活補助之原則，其
    政策為有下列六種事項不予以生活補助金之補助，亦即：「
    1.員工於離職申請書中載明，已有工作機會並將前往任職時
    ，不予補助。2.離職之理由為非關繼續就業，而為其他個人
    因素者，不予補助。3.拒絕被告公司媒介適當之工作機會；
    或經被告公司媒介工作機會，雖經錄取，但因故未報到者，
    不予補助。4.員工離職時未有工作機會，但自離職之次日起
    6個月以內經公私機關行號或個人聘雇或自營工作者，不予
    補助。5.於領取生活補助金後，經公私機關行號或個人聘雇
    或自營工作時，自其報到或工作日起且不論爾後是否離職，
    不再補助。6.於領取生活補助金後，有從事個人升學或升學
    相關進修活動者，不再補助。」此經被告陳明在卷（見被告
    96年8月21日民事陳報(二)狀），並核與證人丙○○到庭證述
    內容大致相符（參本院96年6月8日言詞辯論筆錄）。查原告
    在95年9月13日自被告公司離職，離職前已覓妥目前台灣捷
    時雅邁科股份有限公司之工作，現在之薪資優於在被告公司
    處所領之薪資，此有原告之勞工保險卡附卷可憑，並經原告
    自認在卷（見本院96年6月8日、96年11月13日言詞辨論筆錄
    ），揆諸前揭說明，原告並不符合被告規定給予生活補助之
    條件。
  (三)綜上所述：原告依據兩造系爭合約第11條後段約定，請求被
    告給付生活補助費1,600,092元，及自起訴狀繕本送達翌日
    即96年2月2日起至清償日止按年利率百分之五計算之利息為
    無理由，應予駁回，假執行之聲請亦失所依附，一併駁回之
    。
五、本案事證已臻明確，兩造其餘攻擊防禦方法，核與判決結果
    不生影響，毋庸一一論述，附此敘明。
六、訴訟費用負擔之依據：民事訴訟法第78條。
中    華    民    國    97    年    1    月    16     日
                  民事第三庭    法  官  張麗娟
以上正本係照原本作成。
如不服本判決，應於送達後廿日內，向本院提出上訴狀並表明上
訴理由，如於本判決宣示後送達前提起上訴者，應於判決送達後
廿日內補提上訴理由書（須附繕本）。
中    華    民    國    97    年    1     月    16    日
                                書記官  楊宗倫


司法院資訊處製作；財團法人民間司法改革基金會備份。
